【裁判字號】    88,訴,2458
【裁判日期】    891228
【裁判案由】    違反水土保持法
【裁判全文】
臺灣高雄地方法院刑事判決                        八十八年度訴字第二四五八號
    公  訴  人  臺灣高雄地方法院檢察署檢察官
    被      告  甲○○
    選任辯護人  蘇盈貴律師
右列被告因水土保持法案件，經檢察官提起公訴（八十八年度偵字第九四九二號），
本院判決如左：
    主  文
甲○○共同連續違反於山坡地採取土石行為，未先擬具水土保持計畫，致生水土流失
，處有期徒刑壹年。
挖土機（新豐光重機公司、型號：ＰＣ─二一０一五號、序號：二二０六三四號）壹
輛，沒收。
    事  實
一、甲○○曾於民國八十五年間，因偽造文書案件，經法院判處有期徒刑六月，緩刑
    三年，現仍在緩刑期間，猶不知悔改，明知林清財（已經臺灣高等法院高雄分院
    以八十七年度上訴字第一七八一號判處有期徒刑二年，現上訴最高法院中）所租
    用之楊素寬（即林清財之前妻）所有坐落高雄縣大寮鄉○○段一五五─三三、一
    五五－三四、一五五－六七、一五五－七五地號土地，係經政府核定公告屬水土
    保持法第三條第三款之山坡地及第二種住宅區，林清財係該土地之經營人，如欲
    採取土石等使用行為，即為該土地之水土保持義務人，應先擬具水土保持計劃，
    送請主管機關核定，而林清財並未擬具水土保持計劃送請主管機關核定，然甲○
    ○因受僱於林清財，而與林清財二人共同基於概括之犯意聯絡，無視前開水土保
    持相關規定，自八十四年十一月間某日起，由甲○○駕駛挖土機連續在上開土地
    採取土石，致生破壞地表及地下水土涵養之水土流失，嗣於八十五年十一月二十
    日上午九時三十分許，因宋德恆（即甲○○之父，係林清財為防止他人傾倒廢棄
    物而僱以看顧上開土地，已經臺灣高等法院高雄分院以八十七年度上訴字第一七
    八一號為無罪判決在案）以挖土機採取二車之土石賣予許水亦、許文忠父子（以
    上二人均經臺灣高等法院高雄分院以八十七年度上訴字第一七八一號為無罪判決
    在案）時，為高雄縣政府農業水土保持課（下稱縣府農保課）人員會同高雄縣警
    察局林園分局警員當場查獲。然甲○○與林清財於前開林清財等人被訴違反水土
    保持法案件偵查中並未停止違法開採，仍共同承前之概括犯意，連續開採土石，
    而於八十六年四月二十四日，高雄縣政府再函報上開山坡地仍遭人違法開挖採取
    土石，且於前開林清財等人被訴違反水土保持法案件由臺灣高雄地方法院審理期
    間（即本院八十六年度訴字第二一○七號案件），經承審之受命法官於八十七年
    四月二十八日上午十一時許，會同縣府農保課、大寮鄉公所及地政人員履勘上開
    土地，發現開採深度嚴重，山坡地已變更地形，致生破壞地表及地下水土涵養水
    土流失，開採面積分別為：上開一五五─三三地號土地為○‧○七二六公頃；上
    開一五五─三四地號土地為○‧二八一四公頃；上開一五五─六七地號土地為○
    ‧五四二一公頃；上開一五五─七五地號土地為○‧二三二八公頃等，並在上開
    一五五─三四地號土地已夷為平地之土地上，發現置有屬於甲○○所有新購未久
    （八十六年二月十六日購入）用來開挖上開土地之挖土機（新豐光重機公司、型
    號：ＰＣ─二一０一五號、序號：二二０六三四號）一輛。
二、案經高雄縣警察局林園分局移送臺灣高雄地方法院檢察署檢察官偵查起訴。
    理  由
一、訊之被告甲○○矢口否認有何違反水土保持法之犯行，辯稱：伊雖於八十五年底
    即受僱於林清財在高雄縣大寮鄉○○段一五三－一地號土地上整地，但並未受僱
    開挖上開各筆土地，伊父於警訊時所言應是年齡大，記錯了，而上開型號ＰＣ－
    二一○一五號怪手係伊借給乙○○拖吊伊父賣給乙○○之舊怪手，嗣後即放置於
    該地，並非伊用以在上開各筆土地開挖之用云云，經查：
  （一）被告甲○○係受僱於共犯林清財駕駛挖土機於上開各筆土地整地以供林清財
        經營該等土地之情，已據被告甲○○之父宋德恆於被訴違反水土保持法案件
        中警訊及偵審時供承：「林清財是僱請我兒子甲○○開挖土機，而我只是跟
        我兒子一起而看顧工寮而已」、「（問：你或你兒子甲○○是何時？開始在
        山坡地挖土？）正確日期我不知道，但大約有一年時間久，我兒子甲○○在
        開挖土機挖土」、「山坡地是林清財僱請我兒子甲○○以挖土機用來整地」
        （見警卷影本第二頁、第三頁）、「我兒子被林清財僱用在該地整地」、「
        （問：地是何人所有？）是林清財所有，是林清財僱用我兒子甲○○用挖土
        機用來整地」（見八十五年度偵字第二七五四五號八十五年十二月十二日訊
        問筆錄）、「（問：甲○○是否受僱林清財在該地從事開挖土壤？）林清財
        僱用甲○○在該地以挖土機整地」（見本院八十六年度訴字第二一○七號刑
        事案件八十六年八月二十六日訊問筆錄）；及共犯林清財於前開被訴違反水
        土保持法案件偵查時供承：「高雄縣大寮鄉○○段一五五－三三、三四、六
        七、七五地號是我太太楊素寬的，我有申請在該地種苗圃及水權」、「（問
        ：你有僱用甲○○在上該地點整地？）有的」、「（問：提示照片是否你請
        怪手在上該地點整地？）有的」（見八十五年度偵字第二七五四五號八十五
        年十二月十二日訊問筆錄）等語甚明，二人所述互核相符，且宋德恆於前開
        案件在本院進行調查程序時，回答十分清楚、聽力亦無問題，只是腳無法站
        立太久一節，亦據該案承審法官勘驗明確（見本院八十六年度訴字第二一○
        七號刑事案件八十七年三月十九日訊問筆錄），況宋德恆遭警查獲，既仍受
        僱於共犯林清財看顧上開土地，顯見其於前開案件警訊及偵審中時身體、精
        神狀況均佳，縱事後其身體健康有異，亦不影響其前開所述，再衡以被告甲
        ○○與宋德恆間既是父子關係，應無故意誣陷情事，又苟非如此，宋德恆自
        無於八十五年十一月二十日，在上開土地利用挖土機挖取土方出賣予許亦水
        、許文忠父子各一車，而經警查獲後，仍於警訊及偵審中迭次供承上情之理
        ，而依宋德恆前開所述及查獲時間（即八十五年十一月二十二日）回溯推算
        ，被告甲○○應是於八十四年十一月間起，即受僱於共犯林清財在上開山坡
        地上挖採土石無訛，是被告甲○○係自八十四年十一月間起即受僱於共犯林
        清財駕駛挖土機在上開土地採取土石等情，應堪認定，被告甲○○辯稱伊父
        係年齡大，記錯了云云，自無可採。又於本院八十六年度訴字第二一○七號
        被告林清財等人被訴違反水土保持法案件中，經承審之受命法官於八十七年
        四月二十八日履勘現場結果，發現在上開一五五─三四號已夷為平地之土地
        上，置有新豐光重機公司、型號ＰＣ─二一０一五挖土機一輛，經函查得知
        係被告甲○○於八十七年二月十六所購得，有勘驗筆錄、高雄縣鳳山地政事
        務所複丈成果圖及新豐光重機公司之陳報狀附於前開刑事案卷可查，且該挖
        土機係被告甲○○所有，亦據被告甲○○於前開案件到庭證述時坦認在卷（
        見該案八十七年五月二十八日訊問筆錄），並於本件調查及審理時供述甚明
        ，至被告甲○○雖辯稱該挖土機是借給乙○○拖吊伊父賣予乙○○之舊怪手
        之用云云，然其於前開本院八十六年度訴字第二一○七號案件中，先是供稱
        伊不知該挖土機是放在哪個地方，再稱是要吊另一部解體挖土機，又稱是受
        僱於張簡保湖，在張簡保湖位於上開地號對面砂石場受僱挖爐石，嗣經法官
        詢以其父及林清財均指稱其有受僱於林清財，始又稱係受僱林清財植苗，繼
        之又於本院調查及審理時，辯稱伊雖受僱於林清財，但係在與上開土地同段
        之一五三－一地號土地上整地，前後所述不一，所辯已非無疑，又證人乙○
        ○雖到庭證稱伊確有向被告甲○○借上開挖土機以拖吊另一部向宋德恆購買
        的挖土機，惟其亦陳明伊就被告甲○○如何將該挖土機載運至現場並不知情
        ，且使用完畢後，亦將該挖土機置於現場，伊不知被告甲○○有無在該地挖
        土等語在卷（見本院八十九年二月二十九日訊問筆錄），是縱被告甲○○確
        有將上開挖土機借給證人乙○○拖吊另一部舊的挖土機，亦不能證明被告甲
        ○○所有之上開挖土機未在上開土地進行開挖整地工作，況證人乙○○與被
        告甲○○經隔離訊問結果，乙○○陳稱伊駕駛上開挖土機並未開啟暗鎖，而
        被告甲○○則稱除鎖匙外，必須再開啟暗鎖才可以駕駛上開挖土機，二人所
        述並不相符，則證人乙○○所述是否可採信，尚非無疑。綜上，被告甲○○
        前開所辯，顯係事後卸責之詞，不足採信。從而被告甲○○自八十四年十一
        間起，至法院於前開八十六年度訴字第二一○七號案件履勘現場時即八十七
        年四月二十八日止，均受僱於林清財在上開四筆土地上開挖土機採取土石等
        情，應堪認定。
  （二）至共犯林清財分別僱用宋德恆在上開土地看管，以防他人傾倒廢棄物，及未
        申請水土保持計畫送主管機關核定，即僱用被告甲○○在上開山坡地駕駛挖
        土機整地以經營該土地等情，已據宋德恆、共犯林清財於前開被訴違反水土
        保持法案件中供承如上開（一）所述甚明，且有查獲當日之會勘紀錄在卷可
        稽（見該案警卷影本第九頁至第十一頁）；再參以高雄縣政府曾派員於八十
        五年二月二十二日會同大寮鄉公所人員實地勘查上開四筆土地，發現有從事
        開挖整地，採取土石之情事，而經縣政府對土地所有人楊素寬處以罰鍰新台
        幣十五萬元在案，嗣經楊素寬提出訴願，答辯上開四筆土地係租給共犯林清
        財管理使用，其非實際行為人，訴請撤銷該處分，嗣經獲准撤銷該處分等情
        ，有臺灣省政府八十六年九月二十五日訴願決定書一紙附於本院八十六年度
        訴字第二一○七號刑事案卷可按，且於前開案件偵查中，經檢察官履勘現場
        ，製有勘驗筆錄及附圖、照片在該案卷內，共犯林清財當時亦簽名其上，並
        無抗辯該等山坡地非其所使用，足徵上開各筆土地確係共犯林清財開挖整地
        無疑，而其開挖整地苟非由林清財僱用被告甲○○駕駛上開挖土機為之，則
        林清財、宋德恆不可能於前開案件之警訊及偵查或審理中為前開供詞，益徵
        林清財、宋德恆嗣後否認有由林清財僱用被告甲○○開挖上開土地云云，係
        事後空言卸責，且迴護被告甲○○之詞，實無可採。
  （三）而上開四筆土地係報請行政院核定公告之山坡地一節，亦有高雄縣政府八十
        七年三月二十四日八七府農保字第０五五二三九號函及臺灣省政府農林廳水
          土保持局八十五年三月十五日八五水土企字第０六一一七號附於本院八十
        六年度訴字第二一○七號卷足稽。共犯林清財係上開土地之實際經營人，已
        如前述，而高雄縣政府於前開林清財等人被訴違反水土保持法案件中，以八
        十七年十一月二十七日（八七）府農字第二二九二九四號函復臺灣高等法院
        高雄分院稱：「按水土保持法第四條規定：『公、私有土也之經營或使用，
        依本法應實施水土保持處理與維護者，該土地之經營人、使用人或所有人，
        為本法所稱之水土保持義務人』。水土保持義務人應是宋德恒及土地所有權
        人」等語，雖疏未載明共犯林清財係上開土地之經營者，即依法應實施水土
        保持處理與維護者，然依該函內容可知，共犯林清財確為該法所稱之水土保
        持義務人，至為灼然。
  （四）按水土保持法第三十三條所稱「致生水土流失」，只要有其施行細則第三十
        三條規定第一款至第七款之情形，即可認定，有行政院農業委員會八十五年
        十一月四日85農林字第85152560A號函附於本院八十六年度訴字第二一○七
        號刑案卷內可參，觀諸該卷所附現場照片顯示，上開土地挖掘及採取土石情
        形，已破壞地表及地下水土涵養，符合水土流失之要件。又上開土地或編為
        山坡地、或編為第二種住宅區，經本院函詢高雄縣政府，該府亦於八十七年
        十二月二十三日八七府建都字第二四三九八六號函復指稱上開一五五─三三
        、一五五─三四號二筆土地，係屬都市計畫使用分區編定為第二種住宅區，
        依水土保持法第八條第一項第四款「採取土石」之規定，仍應受該法律之規
        範，亦即仍有水土保持法之適用。而上開土地於(1)八十五年二月二十二日，
        因民眾檢舉，首被縣府農保課人員查獲有開挖整地，採取土石，並對土地所
        有人楊素寬處以行政罰鍰，嗣因實際行為人非楊素寬而遭撤銷等情，已如前
        揭訴願決書所載；(2)繼之於八十五年十一月二十日又被縣府農保人員會同警
        方查獲移送偵辦；(3)本院八十六年度訴字第二一○七號刑事案件審理期間，
        復據高雄縣政府八十六年四月二十四日函報上開山坡再遭人違法開挖採取土
        石在卷；且於八十七年四月二十八日上午十一時許，由承審法官會同縣府農
        保課、大寮鄉公所及地政人員履勘上開四筆山坡地時，發現開採土石深度嚴
        重，分別有高雄縣大寮鄉赤崁一五五─三三地號為０．０七二六公頃、一五
        五─三四地號為０、二八一四公頃、一五五─六七地號為０．五四二一公頃
        、一五五─七五地號為０．二三二八公頃之面積等情，亦有勘驗筆錄及高雄
        縣鳳山地政事務所八十七年六月十五日（87）鳳地所二字第九七一八號函及
        八十七年六月十四日（八七）鳳地所二字第一０二三八號函在本院八十六年
        度訴字第二一○七號刑事案卷足參。據上開(2)、(3)、(4)及八十六年五月九日
        檢察官履勘現時所拍攝得卷附之上開山坡地多張照片觀之，山坡地係逐次變
        更地形，且愈趨嚴重，或夷為平地或開挖深入成凹地，確已致生有水土保持
        法施行細則第三十三條第二款：破壞地表或地下水源涵養；及第四款：土石
        流失，致生水土流失，而有山洪氾濫之虞，彰然明甚。綜上所述，事證明確
        ，被告林清財右揭犯行，堪以認定。
二、按水土保持法於八十三年五月二十七日公布施行，於同年月二十九日發生效力，
    被告甲○○自該法生效後之八十四年十一月間某日起，受僱於林清財，於經政府
    核定公告之山坡地開挖採取土石，未先擬具水土保持計畫，而擅自經營使用山坡
    地，致生公共危險，應依同法第三十三條第三項、第一項第二款之規定處罰。而
    被告甲○○係受僱於林清財在上開山坡地，開採土石，其與林清財間有犯意之聯
    絡及行為之分擔，為共同正犯。查在河川行水區傾倒廢土致生公共危險，應依具
    體情形認定所傾倒廢土是否足致公共危險之發生，因此水利法第九十二條之一第
    一項後段連續犯之處罰，依其性質非可以傾倒廢土之次數為認定標準（臺灣高等
    法院花蓮分院檢察處七十五年度第二次法律問題座談會同此見解），準此，適用
    水土保持法第三十三條第三項之規定時，亦應有連續犯規定之適用。被告甲○○
    從八十四年十一月間某日起，至八十七年四月二十八日止，即前開林清財被訴違
    反水土保持法案件於本院審理時承審受命法官履勘現場止，不斷開挖採取土石等
    情，已如前述，其多次犯行，時間緊密，犯意概括，所犯構成要件相同，為連續
    犯，依刑法第五十六條規定，以一罪論，並加重其刑。審酌被告前於八十五年間
    ，因偽造文書案件，經法院判處有期徒刑六月，緩刑三年，現仍在緩刑期間，竟
    不知珍惜國家寬典，反受僱於林清財開採上開四筆山坡地，且其期間甚久，面積
    亦如事實欄所示，不僅範圍甚大，甚已逐漸夷為平地，或已因開挖嚴重而深入成
    凹地有三尺深，已經本院前開勘驗屬實，破壞地下水涵養，致生水土流失，嚴重
    影響環境安全，如雨季來臨時，有山洪氾濫之虞，且犯後一再飾詞圖卸，毫無悔
    意，本應量以重刑，惟念其僅係受僱於林清財，所獲利益非鉅等一切情狀，量處
    如主文所示之刑。至供被告甲○○開挖上開土地之挖土機（新豐光重機公司、型
    號：ＰＣ─二一０一五號、序號：二二０六三四號）一輛，係其所有，且為供其
    犯罪所用之物，應依刑法第三十八條第一項二款，併予宣告沒收。
據上論斷，應依刑事訴訟法第二百九十九條第一項前段，水土保持法第三十三條第三
項、刑法第十一條前段、第二十八條、第五十六條、第三十八條第一項第二款，罰金
罰鍰提高標準條例第一條前段，判決如主文。
本案經檢察官陳宗吟到庭執行職務。
中      華      民      國      八十九    年    十二    月    二十八    日
                                  臺灣高雄地方法院刑事庭
                                    法  官  李麗珠
右正本證明與原本無異。
如不服本判決，應於判決送達後十日內，向本院提出上訴狀。
中     華      民       國     八十九     年    十二    月    二十九    日
                                    書記官  陳掌珠
附錄本案判決論罪科刑法條：
水土保持法第三十三條第三項：
有下列情形之一者，處新臺幣六萬元以上三十萬元以下罰鍰：。
一、違反第八條第一項規定未依水土保持技術規範實施水土保持之處理與維護或違反
    第二十二條第一項，未在規定期限內改正或實施仍不合水土保持技術規範者。
二、違反第十二條至第十四條規定之一，未先擬具水土保持計畫或未依核定計畫實施
  水土保持之處理與維護者，或違反第二十三條規定，未在規定期限內改正或實施仍
  不合水土保持技術規範者。
前項各款情形之一，經繼續限期改正而不改正者或實施仍不合水土保持技術規範者，
按次分別處罰，至改正為止，並令其停工，得沒入其設施及所使用之機具，強制拆除
及清除其工作物，所需費用，由經營人、使用人或所有人負擔。
第一項第二款情形，致生水土流失或毀損水土保持之處理與維護設施者，處六月以上
五年以下有期徒刑，得併科新臺幣六十萬元以下罰金；因而致人於死者，處三年以上
十年以下有期徒刑，得併科新臺幣八十萬元以下罰金；致重傷者，處一年以上七年以
下有期徒刑，得併科新臺幣六十萬元以下罰金。


司法院資訊處製作；財團法人民間司法改革基金會備份。
